臺灣橋頭地方法院民事判決
111年度重訴字第34號
原      告  蔡福欽  
            蔡水吉  
            蔡泳木  
            蔡泳龍  
            蔡坤明  

共      同
訴訟代理人  鍾夢賢律師
被      告  蔡勝慧  
            蔡勝利  
共      同
訴訟代理人  柯尊仁律師
被      告  財政部國有財產署

法定代理人  曾國基  
訴訟代理人  黃莉莉  
複  代理人  蔡文健律師
            高華陽律師
被      告  高雄市政府工務局

法定代理人  楊欽富  
訴訟代理人  蕭昱炘  
            徐嘉仁  
            林苑里  
上列當事人間請求確認優先承購權等事件，本院於民國111年6月
2日言詞辯論終結，判決如下：
    主  文
原告之訴駁回。
訴訟費用由原告負擔。
    事實及理由
一、原告主張：
  ㈠兩造共有坐落高雄市○○區○○段000○000地號土地（下稱系爭55
    7地號土地、系爭559地號土地，合稱系爭土地），應有部分
    各如附表一、二所示。被告蔡勝慧、蔡勝利（下稱蔡勝慧等
    二人）持有系爭土地應有部分合計均逾2/3，其等依土地法
    第34條之1規定，於110年7月30日與訴外人曾淑華簽立土地
    買賣契約書（下稱系爭買賣契約），將系爭土地所有權全部
    ，以總價新臺幣（下同）69,308,000元（系爭557地號土地1
    0,205,865元、系爭559地號土地59,102,135元）售予曾淑華
    ，蔡勝慧等二人並於110年8月9日以存證信函，通知原告應
    於文到15日內以書面表示是否優先購買。原告已於期限內之
    110年8月19日回覆願以同一條件承買系爭土地，蔡勝慧等二
    人於110年8月20日收受原告回覆竟置之不理，原告於110年8
    月27日再以存證信函催告蔡勝慧等二人應於期限內履行契約
    。蔡勝慧等二人於110年8月30日收受上開催告函，仍未配合
    辦理，於110年9月3日以存證信函函覆稱原告不願負擔買方
    應負擔之仲介費，未依法表示願以同一條件優先購買，已無
    優先購買權云云，否認原告就系爭土地之優先購買權。
　㈡土地法第34條之1第4項所定優先購買權為法定形成權，共有
    人一旦表示願以「同一條件」優先承購，即與出賣人發生強
    制締約之法律效果。原告於法定期間表示以同一條件優先購
    買系爭土地，原告即與蔡勝慧等二人成立有效之買賣契約。
    蔡勝慧等二人就原告優先購買權是否存在既有爭執，被告財
    政部國有財產署（下稱財產署）、高雄市政府工務局（下稱
    工務局）則意向不明，原告即有確認利益，得依民事訴訟法
    第247條第1項規定提起確認訴訟，及依土地法第34條之1第1
    項、第2項、第4項規定、買賣契約之法律關係，請求蔡勝慧
    等二人與原告訂立買賣契約，及被告應於原告給付補償金同
    時，將系爭土地應有部分移轉登記予原告各1/5。又蔡勝慧
    等二人經原告寄發存證信函催告於文到5日內完成承買賣契
    約手續，該通知於110年8月30日送達蔡勝慧等二人，其等違
    反與原告簽立買賣契約之義務，依民法第348條第1項、第35
    3條、第229條第2項、第231條第1項規定自110年9月5日起負
    債務不履行之遲延責任，原告亦得依系爭買賣契約第10條第
    3款、第4款約定，請求蔡勝慧等二人自110年9月5日起給付
    按買賣總價69,308,000元每日千分之0.5計算之違約金。為
    此，爰依前揭法律關係及規定，提起本件訴訟等語。並聲明
    ：㈠確認原告就被告所有系爭557、559地號土地應有部分，
    有優先購買權存在；㈡被告蔡勝慧等二人應就前項土地依其
    等與曾淑華所定買賣契約之同一條件，與原告訂立買賣契約
    。被告應於原告給付被告如附表一編號6、7、8、9所示補償
    金額同時，將如附表一編號6、7、8、9所示土地應有部分移
    轉登記予原告各1/5；被告蔡勝慧等二人應於原告給付如附
    表二編號6、7所示補償金額同時，將如附表二編號6、7所示
    土地應有部分移轉登記予原告各1/5；㈢被告蔡勝慧等二人應
    給付原告110年9月5日起至清償日止按本金69,308,000元計
    算日息千分之0.5計算之違約金。
二、被告之答辯：
  ㈠被告蔡勝慧等二人則以：蔡勝慧等二人出售系爭土地予曾淑
    華，賣方即被告負擔仲介費1.5%，買方即曾淑華負擔1%，並
    各自負擔費用，則在原告即其他共有人行使優先購買權成為
    買方時，上開買方應負擔之仲介費及費用應由行使優先購買
    權之原告負擔，始符公平正義。系爭買賣契約特別約定事項
    記載「另移轉予他共有人本物件視同委任出售」、「他共有
    人同一條件包含買方應負之仲介費（1%）及本案產生之買方
    應負之費用約（5萬元）」等內容，自係指如有其他共有人
    以同一價格、同一條件行使優先購買權，視同他共有人委任
    出售，此時賣方仍需支付成交約定之仲介費，他共有人所謂
    同一條件則包含買方應負擔之1%仲介費及費用，倘若他共有
    人行使優先購買權，買方曾淑華應負之仲介費及費用卻由被
    告負擔，此非事理之平，不符經驗法則，且違誠信原則。原
    告已明確表示不願負擔買方應負擔之1%仲介費，並於110年9
    月8日以存證信函表示系爭買賣契約所載買方應負之仲介費1
    %及買方應負之費用約5萬元，應由蔡勝慧等二人負擔，原告
    並未合法行使優先購買權，不生優先購買之效力。又行使優
    先購買權僅可以簽訂買賣契約，於買賣契約簽訂前，被告並
    無依據要求被告履約，不得請求被告給付違約金等語，資為
    抗辯，並聲明：原告之訴駁回。
  ㈡被告工務局則以：工務局為系爭557地號土地管理機關，工務
    局並無意願以同一條件優先承買系爭557地號土地，就原告
    主張其對系爭土地有優先承買權，及原告請求工務局應於原
    告給付如附表一編號9所示補償金額1,003,577元之同時，將
    附表一編號9所示土地應有部分移轉登記予原告各1/5雖無爭
    執，惟原告是否於期限內向蔡勝慧等二人表示行使優先購買
    權，以及蔡勝慧等二人以原告爭執仲介費為由，認原告未以
    同一條件優先承買，核屬事實認定及法令解釋問題，為其等
    間之私權爭議，與工務局無涉等語，資為抗辯，並聲明：原
    告之訴駁回。
  ㈢被告財產署則以：原告有無優先購買權由法院依法判斷，財
    產署並無意見，惟財產署係因土地法規定而被一同出售應有
    部分，如法院為有利原告之判斷，應由蔡勝慧等二人負擔裁
    判費等語。資為抗辯。並聲明：原告之訴駁回。　　
三、兩造不爭執之事項：
  ㈠兩造共有坐落高雄市○○區○○段000地號土地（即系爭557地號
    土地），原告與被告蔡勝慧等二人共有同段559地號土地（
    即系爭559地號土地）。兩造應有部分各如附表一、二所示
    。
  ㈡被告蔡勝慧等二人就系爭557、559地號土地之應有部分，合
    計分別逾2/3，其等與曾淑華於110年7月30日訂立系爭買賣
    契約，將系爭557、559地號土地所有權全部出售予曾淑華，
    買賣總價各為10,205,865元、59,102,135元，合計69,308,0
    00元。
  ㈢被告蔡勝慧等二人於110年8月9日以左營新莊仔郵局存證號碼
    001054號存證信函檢附系爭買賣契約，通知原告及財產署、
    工務局於文到15日內以書面確認是否行使優先購買權，該存
    證信函均已送達原告及財產署、工務局。原告收受上開存證
    信函後，於110年8月19日以高雄林華郵局存證號碼000103存
    證信函函覆表示願以同一條件承買系爭557、559地號土地，
    該存證信函於110年8月20日送達被告蔡勝慧等二人。被告財
    產署、工務局則均未行使優先購買權。
  ㈣原告以前開存證信函行使優先購買權後，因被告蔡勝慧等二
    人詢問原告是否願給付系爭買賣契約特別約定事項第2點所
    載買方應付之仲介費1%、費用約5萬元，經原告拒絕，原告
    並於110年8月27日以高雄林華郵局存證號碼00106號存證信
    函，通知被告蔡勝慧等二人於文到5日內完成買賣契約手續
    ，該存證信函於110年8月30日送達被告蔡勝慧等二人。被告
    蔡勝慧等二人則於110年9月3日以高雄地方法院郵局存證號
    碼001211號存證信函通知原告，其等未依法表示願依同一條
    件優先購買，毋須與原告完成買賣契約手續。原告復於110
    年9月8日以高雄地院郵局存證號碼1226號存證信函通知被告
    應由賣方給付上開仲介費及其他費用，並要求被告履行簽約
    。
  ㈤如認原告就系爭557、559地號土地有優先購買權存在，被告
    對於附表一、二所載原告應補償金額均無爭執。
四、本件之爭點：
  ㈠原告就系爭土地有無優先購買權存在？
  ㈡原告請求被告蔡勝慧等二人以與曾淑華所定買賣契約之同一
    條件，與其等訂立買賣契約，有無理由？原告可否請求被告
    於其等給付補償金額之同時，將系爭557、559地號土地應有
    部分各1/5移轉登記予原告？
  ㈢原告請求被告蔡勝慧等二人給付應自110年9月5日起給付按買
    賣總價、日息千分之0.5計算之違約金，有無理由？
五、本院得心證之理由：
  ㈠原告就系爭土地有無優先購買權存在？
　⒈按共有土地或建築改良物，其處分、變更及設定地上權、農
    育權、不動產役權或典權，應以共有人過半數及其應有部分
    合計過半數之同意行之。但其應有部分合計逾三分之二者，
    其人數不予計算。共有人依前項規定為處分、變更或設定負
    擔時，應事先以書面通知他共有人；其不能以書面通知者，
    應公告之。共有人出賣其應有部分時，他共有人得以同一價
    格共同或單獨優先承購，土地法第34條之1第1項、第2項、
    第4項定有明文。土地共有人依土地法第34條之1第1項規定
    ，出賣共有土地之全部，其為處分之共有人，僅係對自己之
    應有部分處分自己之權利，其得一併處分他共有人之應有部
    分，乃源於法律之授權，並非以此剝奪他共有人依同條第4
    項所定之優先承購權，是共有人依首揭規定出賣共有土地之
    全部時，他共有人對於出賣共有土地全部之共有人之應有部
    分，依同條第4項規定應有優先承購之權利。該條項所稱之
    優先承購權，乃基於該法律規定，對於出賣共有土地或建築
    改良物共有人而生「先買特權（先買權）」之形成權，一旦
    行使該權利，即係對出賣人行使買賣契約訂立請求權，並請
    求出賣人按其與第三人約定之「同樣條件」補訂書面契約。
    易言之，該權利係指他共有人於共有人出賣共有土地或建築
    改良物時，對於該共有人有請求以「同樣條件」訂立買賣契
    約之權而言。因此，出賣之共有人與他人所訂契約或他人承
    諾之一切條件，優先承購權人必須均表示接受，始得謂為合
    法行使優先承購權；倘有部分不接受或擅加變更買賣條件時
    ，自不得稱之（最高法院96年度台抗字第735號裁定、100年
    度台上字第432號判決意旨參照）。
  ⒉兩造對於蔡勝慧等二人出售系爭土地所有權全部予曾淑華，
    並以存證信函通知通知各共有人是否行使優先購買權，僅原
    告於所定期限內函覆表示願以同一條件承買系爭土地等情，
    均無爭執，惟蔡勝慧等二人辯稱：原告表示不願負擔系爭買
    賣契約所載買方應負之仲介費1%，及買方應負之費用約5萬
    元，未合法行使優先購買權，不生優先購買之效力等語，原
    告則主張：系爭買賣契約特別約定事項第2條中段約定由賣
    方支付買方仲介費及相關費用，對照特別約定事項第4條內
    容，可知賣方應支付仲介服務費總價1.5%，已明白約定在有
    原告等共有人主張優先購買時，賣方即蔡勝慧等二人仍應負
    擔仲介服務費，原告發函僅係提醒蔡勝慧等二人特約事項之
    仲介費負擔，並未更改買賣同一條件，足認原告之優先購買
    權存在等語。
　⒊經查，依系爭買賣契約特別約定事項第2點約定：「雙方同意
    ，本案通知完成且他共有人不表示優先承購後或願共同出售
    ，則本案始進行用印及報稅手續，倘若他共有人欲以同一價
    格同一條件優先承買，則本合約無條件解約，買方已支付之
    價金無條件無息退還，雙方並5日內會同願無條件協助辦理
    解除契約之相關手續，其解約代書費、謄本費由賣方負擔，
    另移轉予他共有人本物件視同委任出售，賣方仍須支付成交
    之約定仲介費及他共有人同一條件包含買方應負之仲介費（
    1%）及本案產生之買方應負之費用約（5萬元），以實際發
    生為憑。」（見本院重訴卷第75頁），蔡勝慧等二人所提出
    曾淑華之服務費確認單，亦記載曾淑華應給付仲介費（見本
    院重訴卷第79頁），依前開特別約定事項第2點及服務費確
    認單所載內容，可知系爭土地之買、賣雙方原應各自負擔仲
    介費及因買賣所生費用，因其他共有人並未委託不動產公司
    ，亦非透過仲介居間購得土地，為免生爭議，而就其他共有
    人行使優先購買權之情形為特別約定，如其他共有人行使優
    先購買權，系爭土地移轉予其他共有人，仍視同係委任出售
    系爭土地，賣方仍須需支付成交之約定仲介費，並載明「他
    共有人同一條件包含買方應負之仲介費及本案產生買方應負
    之費用」等語，文意上可認買、賣雙方已約定他共有人優先
    購買系爭土地之同一條件，係包含承受買方應負擔之仲介費
    及買方應負之費用，否則大可逕記載為如他共有人優先購買
    系爭土地，則由賣方支付買、賣雙方應負擔之仲介費，毋須
    特別強調「他共有人同一條件包含買方仲介費、買方應負費
    用」等語。又該特別約定事項第2點所載「本案產生之買方
    應負之費用約（5萬元）」，項目包含登記規費、印花稅、
    代書費等，經被告陳明在卷，而系爭買賣契約第8條就買方
    應負擔之印花稅、地政士業務執行費等費用已有明定（見本
    院重訴卷第67頁），本應由行使優先購買權之共有人承受，
    自無可能於特別約定事項改為由賣方負擔，排除於他共有人
    行使優先購買權應接受之同一條件，依前開說明，仍應認主
    張優先購買之他共有人應負擔買方應負之仲介費及本案產生
    買方應負之費用。而前開特別約定事項既為系爭買賣契約之
    附件，依系爭買賣契約第14條約定，前開特別約定事項條款
    自為系爭買賣契約之一部分，同屬行使優先購買權應承受之
    同一條件。
　⒋原告雖主張依特別約定事項第2條、第4條約定，本應由蔡勝
    慧等二人負擔仲介服務費，原告並未變更買賣同一條件等語
    ，然系爭買賣契約之買、賣雙方本即各自付有給付仲介費之
    義務，尚難以特別約定事項第4條約定，作為由蔡勝慧等二
    人負擔全部仲介費之依據，特別約定事項第2條指明「他共
    有人之同一條件包含買方應負之仲介費及本案產生買方應負
    之費用」，應認買、賣雙方之真意係他共有人以同一條件優
    先購買系爭土地時，包含應給付原買方應負之仲介費及買方
    應負擔之費用，業如前述，且本件既視同委任出售，由最終
    買受取得系爭土地之原告，負擔買方應負擔之相關費用，尚
    屬合理，原告前揭主張，尚難憑採。又蔡勝慧等二人通知原
    告是否行使優先承購權時，已檢附系爭買賣契約暨特別約定
    事項，揭露其等與曾淑華約定之所有買賣條件，有存證信函
    及系爭買賣契約在卷可稽（見本院審重訴卷第29至41頁），
    原告表明不願負擔買方應負之仲介費，其就蔡勝慧等二人與
    曾淑華間之交易條件既有一部分不接受，揆諸首揭法律見解
    及說明，自非合法行使優先購買權，原告主張兩造間已成立
    有效之買賣契約，請求確認其等就系爭土地有優先購買權存
    在，即屬無據。
　㈡依上開說明，本件尚難認原告已合法優先購買系爭土地，自
    不得請求蔡勝慧等二人與之簽立買賣契約，或請求被告於其
    等付款後移轉系爭土地應有部分；蔡勝慧等二人因而未與原
    告簽立買賣契約，亦難認有債務不履行之情事，原告自無從
    請求蔡勝慧等二人給付違約金。從而，就爭點㈡㈢關於原告請
    求蔡勝慧等二人以與曾淑華所定買賣契約之同一條件，與其
    等訂立買賣契約，被告並應於其等給付補償金額之同時，將
    系爭557、559地號土地應有部分各1/5移轉登記予原告，暨
    原告請求蔡勝慧等二人給付違約金部分，均不應准許。
六、綜上所述，本件原告依民事訴訟法第247條第1項、土地法第
    34條之1、買賣契約、債務不履行之法律關係，及系爭買賣
    契約第10條第3款、第4款約定，請求：㈠確認原告就被告所
    有系爭557、559地號土地應有部分，有優先購買權存在；㈡
    被告蔡勝慧等二人應就前項土地依其等與曾淑華所定買賣契
    約之同一條件，與原告訂立買賣契約。被告應於原告給付被
    告如附表一編號6、7、8、9所示補償金額同時，將如附表一
    編號6、7、8、9所示土地應有部分移轉登記予原告各1/5；
    被告蔡勝慧、蔡勝利應於原告給付如附表二編號6、7所示補
    償金額同時，將如附表二編號6、7所示土地應有部分移轉登
    記予原告各1/5；㈢被告蔡勝慧等二人應給付原告自110年9月
    5日起至清償日止按本金69,308,000元計算日息千分之0.5計
    算之違約金，為無理由，應予駁回。
七、本件事證已臻明確，兩造其餘陳述及攻擊防禦方法核與判決
    結果不生影響，爰不逐一論述，附此敘明。
八、據上論結，本件原告之訴為無理由。依民事訴訟法第78條，
    判決如主文。
中　　華　　民　　國  　111   年　　6　 　月　　30　　日
                      民事第二庭      法　官　周佳佩
以上正本係照原本作成。
如對本判決上訴，須於判決送達後20日內向本院提出上訴狀並表
明上訴理由（須附繕本）。如委任律師提起上訴者，應一併繳納
上訴審裁判費。
中　　華　　民　　國　　111 　年　　6 　　月　　30　　日
                                      書記官  許婉真
附表一：高雄市○○區○○段000地號土地    編號 所有權人 應有部分 應補償金額（新臺幣） 1 蔡福欽 202/9600  2 蔡水吉 202/9600  3 蔡泳木 202/9600  4 蔡泳龍 202/9600  5 蔡坤明 202/9600  6 蔡勝慧 494/960 5,251,768元 7 蔡勝利 247/960 2,625,884元 8 中華民國（管理者：財政部國有財產署） 236/9600 250,894元 9 高雄市（管理者：高雄市政府工務局） 944/9600 1,003,577元 合計   9,132,123元 

附表二：高雄市○○區○○段000地號土地    編號 所有權人 應有部分 應補償金額（新臺幣） 1 蔡福欽 219/4800  2 蔡水吉 219/4800  3 蔡泳木 219/4800  4 蔡泳龍 219/4800  5 蔡坤明 219/4800  6 蔡勝慧 494/960 30,412,973元 7 蔡勝利 247/960 15,206,486元 合計   45,619,459元